【裁判字號】    99,訴,86
【裁判日期】    990602
【裁判案由】    毒品危害防制條例
【裁判全文】
臺灣桃園地方法院刑事判決                99年度訴字第86號
公  訴  人  臺灣桃園地方法院檢察署檢察官
被      告  甲○○
選任辯護人  鄭世脩律師
上列被告因違反毒品危害防制條例案件，經檢察官提起公訴（98
年度偵字第7080號），本院判決如下：
    主  文
甲○○販賣第二級毒品，累犯，處有期徒刑柒年捌月。未扣案之
販賣第二級毒品所得新臺幣貳仟元沒收，如全部或一部不能沒收
時，以其財產抵償之。
    事  實
一、甲○○前有多項前科，最近一次於民國93年間因違反毒品危
    害防制條例案件，經本院以93年度訴字第1620號判決判處應
    執行有期徒刑11月確定；又於93、94年間再犯妨害自由、竊
    盜、施用第一、二級毒品、未經許可持有子彈等罪，經本院
    以94年度訴字第282 號、94年度桃簡字第1673號、94年度訴
    字第2101號、95年度桃簡字第56號判決判處有期徒刑4 月、
    6 月、10月、6 月、4 月確定，嗣經本院96年度聲減字第12
    80號裁定減刑後，並定應執行有期徒刑1 年確定。以上各罪
    入監執行後，於96年7 月16日縮刑期滿執行完畢（於本案構
    成累犯）。詎甲○○仍不知悔改，明知甲基安非他命為毒品
    危害防制條例第2 條第2 項第2 款所規定之第二級毒品，不
    得非法販賣、持有，竟意圖營利，基於販賣第二級毒品甲基
    安非他命之犯意，於97年7 月4 日某時許，在其位於桃園縣
    龍潭鄉○○路413 巷59號居所內，以新臺幣（以下同）2,00
    0 元之代價，販賣不詳數量之第二級毒品甲基安非他命予丙○○、丁○○1 次。
二、案經桃園縣政府警察局龍潭分局報告臺灣桃園地方法院檢察
    署檢察官偵查起訴。
    理  由
壹、證據能力部分：
一、按刑事訴訟法採行直接審理原則及言詞審理原則，並保障被
    告之反對詰問權，於刑事訴訟法第159 條第1 項明定被告以
    外之人於審判外之言詞或書面陳述，除法律有規定者外，原
    則上不得作為證據。然為兼顧現實需要及真實之發現，乃本
    於例外從嚴之立場，許於具備必要性及可信性之特別情況下
    ，例外地承認其有證據能力。而被告以外之人於檢察事務官
    、司法警察官或司法警察調查中所為之陳述，基於實體發現
    真實之訴訟目的，依第159 條之2 規定，如與審判中之陳述
    不符時，經比較結果，其先前之陳述，相對具有較可信之特
    別情況，且為證明犯罪事實存否所必要者，或於審判中有第
    159 條之3 各款情形之一，經證明其調查中所為陳述具有可
    信之特別情況，且為證明犯罪事實之存否所必要者，則例外
    地賦與證據能力。次按刑事訴訟法第159 條之1 所規定被告
    以外之人於偵查中向檢察官所為之陳述，除顯有不可信之情
    況者外，得為證據。其立法理由係以偵查中對被告以外之人
    所為之偵查筆錄，或被告以外之人向檢察官所提之書面陳述
    ，性質上均屬傳聞證據，且常為認定被告有罪之證據，自理
    論上言，如未予被告反對詰問、適當辯解之機會，一律准其
    為證據，似與當事人進行主義之精神不無扞格之處，對被告
    之防禦權亦有所妨礙，然刑事訴訟法規定檢察官代表國家偵
    查犯罪、實施公訴，依法有訊問被告、證人、鑑定人之權，
    且實務運作時，偵查中檢察官向被告以外之人所取得之陳述
    ，原則上均能遵守法律規定，不致違法取供，其可信性甚高
    ，為兼顧理論與實務，而對被告以外之人於偵查中向檢察官
    所為之陳述，除顯有不可信之情況者外，得為證據。乃同法
    第159 條第1 項所謂得作為證據之「法律有規定者」之一，
    為有關證據能力之規定，係屬於證據容許性之範疇。而被告
    之反對詰問權係指訴訟上被告有在公判庭當面詰問證人，以
    求發現真實之權利，此與證據能力係指符合法律所規定之證
    據適格，而得成為證明犯罪事實存在與否之證據資格，性質
    上並非相同（最高法院96年度台上字第7448號判決要旨參照
    ）。
二、茲就本案公訴人引為證明被告犯罪事實之證據方法，關於證
    據能力認定如下：
  (一)證人丁○○、丙○○於警詢中所為陳述，為被告以外之人於
    審判外之陳述，屬傳聞證據，而被告之選任辯護人已就上開
    供述之證據能力提出爭執（見本院審訴卷第41頁反面），本
    院審酌該等陳述作成之狀況，並考量本案除證人丁○○、丙○○在警詢時所為陳述外，尚有其等在檢察官訊問時具結後
    所為證述可供作為證據，本院亦認該等證述有證據能力（詳
    後述），可知證人丁○○、丙○○在警詢時所為陳述，非屬
    除該項審判外之陳述外，已無從再就同一供述者，取得與其
    等上開審判外陳述之相同供述內容，倘以其他證據代替，亦
    無從達到同一目的之情形之「必要性」要件，核與刑事訴訟
    法第159 條之2 所定情形不相符合，復查無其他得例外取得
    證據能力之法律依據，是證人丁○○、丙○○於警詢時所為
    陳述無證據能力，不得作為本案論罪之依據。
  (二)證人丁○○、丙○○於檢察官訊問時所為證述，係被告以外
    之人於審判外之陳述，屬傳聞證據，而被告之選任辯護人已
    就上開供述之證據能力提出爭執（見本院審訴卷第41頁反面
    ），然本院審酌證人丁○○、丙○○業經檢察官告知具結之
    義務及偽證之處罰後具結而為陳述，且並無何顯有不可信之
    情況，認得為本案證據。
  (三)除前述本院認定無證據能力，不得作為證據之證據方法外，
    本案所引用之供述及非供述證據，經本院依法踐行調查證據
    程序，檢察官、被告及其選任辯護人均不爭執各該證據之證
    據能力，且亦查無依法應排除其證據能力之情形，是後述所
    引用證據之證據能力均無疑義。
貳、認定被告有事實欄所載犯罪事實所憑之證據：
一、訊據被告矢口否認有何販賣甲基安非他命犯行，辯稱：伊與
    丙○○係在監獄中認識，丁○○則是經由丙○○介紹才認識
    。97年7 月4 日當天伊在家中沒有出門，丙○○、丁○○亦
    未到伊住處，伊沒有販賣毒品給丙○○、丁○○2 人，不知
    道為何丙○○、丁○○2 人要指證伊販賣毒品云云。經查：
（一）上揭事實，業據證人丁○○在本院審理時結證稱：丙○○
      曾經帶伊去被告位於龍潭鄉○○路住處1 次，當時丙○○
      係說與伊一人出1,000 元去拿安非他命，由伊開車載丙○○一起去，由丙○○去拿，拿到後就回丙○○家中吸食。
      伊當天有進入被告住處，該處係3 樓的一個房間，很凌亂
      ，但伊沒有親眼看到丙○○交錢給被告，被告交付毒品給
      丙○○，因為伊中間有出去一下再返回載丙○○，但伊與
      丙○○回到丙○○住處時，就有安非他命可吸食了。伊與
      丙○○去被告住處隔天，就被龍潭派出所抓了，而丙○○
      住處在伊與丙○○去被告住處後約1 、2 天即發生火災等
      語（見本院卷第28-30 頁）；證人丙○○在檢察官訊問時
      亦結證述：伊與被告係之前關在一起而認識的，丁○○則
      係與伊一起去被告位於健行路3 樓的居處拿毒品才認識被
      告，時間好像是在97年7 月，因為去跟被告拿毒品的隔天
      ，伊住處發生火災，所以伊記得就是這個時間，伊與丁○○是一人出1,000 元買毒品，然後一起用掉等語（參臺灣
      桃園地方法院檢察署98年度偵字第7080號卷第85頁），其
      在本院審理時同結證稱：伊與被告係因觀察勒戒時關在一
      起而認識，而丁○○與被告則係伊帶丁○○去被告租屋處
      買安非他命才認識，當時伊與丁○○係1 人出1,000 元向
      被告購買1 小包安非他命，因伊未秤重，不知重量為何，
      伊記得去被告家買安非他命當天或隔天，伊住處發生大火
      ，至於丁○○究竟有無一起上去被告住處或係在車上等，
      因時間已久，伊忘記了等情（見本院卷第47頁反面-49 頁
      ）。佐以證人丙○○位於桃園縣龍潭鄉○○村○○路73巷
      14號之住處確於97年7 月5 日晚間發生火災，此有桃園縣
      政府消防局98年9 月21日桃消指字第0980017954號函附卷
      為憑（見同前偵卷第90頁），及被告於97年7 月5 日因施
      用毒品案件，在桃園縣龍潭鄉○○路339 巷底為警查獲，
      證人丁○○於97年7 月5 日12時39分因竊盜案件為警查獲
      之事實，亦有桃園縣政府警察局龍潭分局刑事案件移送書
      、桃園縣政府警察局97年8 月23日龍警分刑00000000000
      號刑事案件移送書列印資料在卷可參（見本院卷第65-66
      之1 頁），則就前開證人丁○○、丙○○之證詞互核以觀
      ，其2 人就向被告購買第二級毒品之時間、地點、價格等
      情節，均屬一致，且依卷附證人丙○○、丁○○之前案紀
      錄表所示，其2 人於97年間確有施用第二級毒品之惡習無
      訛，益見證人丙○○、丁○○前揭至被告居處購買第二級
      毒品之證詞，要非子虛之詞，可以採信。雖證人丁○○於
      98年5 月4 日檢察官訊問時就其向被告購買第二級毒品之
      時間，證稱係於97年6 月時等語（參同前偵卷第22頁），
      然由前開證人丁○○、丙○○在檢察官訊問及本院審理時
      之證詞不難發現，其2 人對於實際至被告位於桃園縣龍潭
      鄉○○路居所購買毒品之確實日期並未能立即陳述，而係
      透過其後發生之特定事件來確認，參以前情，可知證人丙○○、丁○○向被告購買第二級毒品之時間，應係97年7
      月4 日無誤，尚不能僅以證人丁○○前後就向被告購買毒
      品之時間證述未盡相符，即謂證人丁○○之證述全不可採
      。
（二）再者，本案查獲經過，業據證人乙○○警員在本院審理時
      結證稱：伊記得97年12月11日曾將丁○○從桃園監獄借提
      出來詢問關於汽車竊盜集團的案件，當天同時亦有製作一
      份指證被告販賣毒品的證人筆錄，會製作證人筆錄係因丁○○有施用毒品的前科，所以才詢問其毒品來源，丁○○
      表示其有向被告購買毒品後，伊才去調被告的年籍資料及
      照片給丁○○指認，並製作筆錄等語（見本院卷第51-52
      頁），嗣經檢察官於98年5 月4 日傳訊證人丁○○作證後
      ，查知係證人丙○○帶同證人丁○○至被告居所購買毒品
      後，始於98年5 月16日製作證人丙○○之警詢筆錄，此觀
      卷附證人丁○○偵訊筆錄、證人丙○○警詢筆錄自明。惟
      證人丙○○在本院審理時初結證稱：伊與丁○○一同去被
      告住處，主要係因被告曾經打過伊一次，伊心理不平衡，
      想找被告算帳，後來伊查到被告住處，就找丁○○一起去
      ，結果當天被告不在，後來伊被警察抓到，警察問伊被告
      是否有在販賣，並說如果交藥頭出去的話，施用毒品的罪
      會比較輕一點，伊想伊之前被被告揍得很慘，所以才說被
      告有販毒給伊及丁○○，事實上被告並未賣毒品給伊。伊
      遭查獲時，並沒有跟丁○○討論要不要把被告說出來，伊
      被抓到時，警察問伊被告是否有在賣毒品，伊說可能有，
      因伊與被告一起施用過毒品，被告的毒品很多，但伊並不
      知道來源，後來伊遭被告打，所以因為要報復被告，才跟
      警察說被告有販毒給伊與丁○○云云（見本院卷第46頁反
      面-47 頁），觀諸證人丙○○前開證詞，不惟與本案實際
      查獲經過不同，亦與其前在檢察官訊問時之證詞及證人丁○○證述情節迥異，證人丙○○在本院審理時復已明白證
      述：伊係害怕被告會報復伊，所以才編纂前述情節，想幫
      被告解一下，實際上被告確實有賣毒品給伊等語在卷（參
      本院卷第47頁、50頁），足見證人丙○○初在本院審理時
      ，因懼被告日後對其報復，不惜甘冒偽證之罪責刻意隱瞞
      事實而為虛偽證述，欲使被告脫免本案罪責，由此更徵證
      人丙○○證述被告販賣毒品乙節，堪可採信。
（三）又證人丙○○、丁○○確曾到被告於97年7 月間之居所即
      桃園縣龍潭鄉○○路413 巷59號之事實，已據證人丙○○
      、丁○○分別結證在卷，然被告於本院行準備程序時，先
      稱：僅有丙○○到過伊健行路居處，丁○○沒有去過云云
      （見本院審訴卷第30頁），在本院審理時又改稱：丙○○
      有帶丁○○來過伊健行路居所，但不記得丙○○帶丁○○
      去伊居處做何事云云（參本院卷第32頁），可見證人丙○○、丁○○確曾一起至被告斯時位於桃園縣龍潭鄉○○路
      之居所，惟被告在檢察官訊問時竟供稱：丙○○、丁○○
      並未一起到過伊位於健行路之居所云云（見同前偵卷第61
      頁），衡以被告與證人丙○○既係朋友關係，則依朋友之
      誼知悉對方住居所、互至對方家中拜訪，要屬人情之常，
      實無故為隱瞞之必要，但被告就此單純事實，先後證述甚
      不一致，不難窺見其刻意掩蓋證人丙○○、丁○○至其居
      所之實，誠屬心虛所致，被告辯稱並未販賣毒品予證人丙○○、丁○○2 人，無非飾卸之詞，不足採信。
（四）末查，販賣甲基安非他命毒品係違法行為，非可公然為之
      ，且有其獨特之販售通路及管道，復無公定價格，容易增
      減分裝之份量，而每次買賣之價量，可能隨時依雙方關係
      深淺、資力、需求量及對行情之認知、來源是否充裕、查
      緝鬆嚴、購買者被查獲時供述購買對象之可能風險評估等
      ，而異其標準，非可一概而論，本件被告既不承認其有上
      揭販賣甲基安非他命之事實，本院自無從查得其販入甲基
      安非他命之真正價格及其是否因非法販賣甲基安非他命予
      證人丙○○、丁○○2 人而獲得具體利潤之金額，然按近
      年來政府為杜絕毒品之氾濫，對於查緝施用及販賣毒品之
      工作，無不嚴加執行，販賣毒品罪又係重罪，設若無利可
      圖，衡情一般持有毒品之人當無輕易將所持有之甲基安非
      他命轉售他人而甘冒於再次向他人購買時，而有被查獲移
      送法辦之危險之理，且甲基安非他命毒品可任意分裝或增
      減其份量，而每次買賣之價量，亦隨時隨雙方關係之深淺
      、當時之資力、需要程度及對行情之認知等因素而為機動
      調整，因之販賣之利得，除經坦承犯行，或帳冊價量均臻
      明確外，委難察得實情，職是之故，縱未確切查得販賣賺
      取之實際差價，但除別有事證，足認係按同一價格轉讓，
      確未牟利外，尚難執此即認非法販賣之事證有所不足，致
      知過坦承者難辭重典，飾詞否認者反得逞僥倖，而失情理
      之平。而被告與證人丙○○、丁○○2 人間並無特殊重要
      情誼或至親關係，被告竟費心自甘承受重典，涉險販賣第
      二級毒品，當有牟利之圖。是被告販賣甲基安非他命有營
      利之意圖，應可認定。
二、綜上所述，本件事證已臻明確，被告前揭販賣第二級毒品予
    證人丙○○、丁○○1 次之犯行，堪以認定，應依法論科。
參、新舊法之比較適用及論罪科刑：
一、新舊法之比較適用：
（一）按法規之制定與法規之修正，如有特定生效日之必要者，
      依中央法規標準法第14條或第20條第2 項準用第14條之規
      定，應分別特定其施行日期。法規制定或前次修正基於特
      殊因素所特定之施行日期，並不適用於日後修正或再次修
      正之條文。又法律之制定或修正，若未明定施行日期者，
      中央法規標準法雖未規定應自何時生效，然法律既經制定
      或修正並經總統公布，自應依一般原則，自公布日起算至
      第3 日發生效力。92年7 月9 日修正公布之毒品危害防制
      條例第36條規定：「本條例自公布後6 個月施行」，其立
      法理由謂：「依修正草案第2 條第3 項規定，法務部需會
      同衛生署成立審議委員會每3 個月定期檢討調整毒品之分
      級及品項，而本次新增第4 級毒品，有需要在新法施行前
      先經該審議會檢討後再調整公布，爰預留6 個月緩衝期，
      以利處理。依本條例新修正之規定，有必要再訂定相關子
      法及修正相關法規，以配合本條例之施行，故亦有需要預
      留適當緩衝期，以利訂頒相關子法及相關法規之配合修正
      」，故該條規定，顯係因應該次修正之需，始預留適當之
      緩衝期，故其後修正條文之施行日期尚難援引此一規定而
      為標準，若未明定施行日期者，自應依一般原則，自公布
      日起算至第3 日發生效力。查總統於98年5 月20日以華總
      一義字第09800125141 號令修正公布毒品危害防制條例第
      4 、11、11之1 、17、20、25條條文，依上開說明，修正
      條文應自公布日起第3 日即98年5 月22日發生效力，先予
      敘明。
（二）次按行為後法律有變更者，適用行為時之法律。但行為後
      之法律有利於行為人者，適用最有利於行為人之法律，刑
      法第2 條第1 項定有明文又比較時應就罪刑有關之共犯、
      未遂犯、想像競合犯、牽連犯、連續犯、結合犯，以及累
      犯加重、自首減輕暨其他法定加減（如身分加減）與加減
      例等一切規定，綜其全部罪刑之結果而為比較（最高法院
      95年第8 次刑事庭會議決議要旨參照）。查被告行為後，
      毒品危害防制條例第4 條第2 項有關販賣第二級毒品之法
      定本刑、第17條有關減輕其刑等規定，業於98年5 月20日
      修正公布，自98年5 月22日起施行，茲就比較情形分述如
      下：
  １、毒品危害防制條例第4 條第2 項之販賣第二級毒品罪法定
      本刑之規定，修正前毒品危害防制條例第4 條第2 項係規
      定「製造、運輸、販賣第二級毒品者，處無期徒刑或7 年
      以上有期徒刑，得併科新臺幣7 百萬元以下罰金」，修正
      為「製造、運輸、販賣第二級毒品者，處無期徒刑或7 年
      以上有期徒刑，得併科新臺幣1 千萬元以下罰金」，經比
      較修正前、後之規定，可知販賣第二級毒品罪之法定本刑
      ，就罰金刑部分由修正前之得併科新臺幣7 百萬元以下罰
      金，提高為得併科新臺幣1 千萬元以下罰金，自以修正前
      毒品危害防制條例第4 條第2 項之規定有利於被告。
  ２、毒品危害防制條例第17條有關減輕其刑之規定，修正前毒
      品危害防制條例第17條規定「犯第4 條第1 項至第4 項、
      第5 條第1 項至第4 項前段、第6 條第1 項至第4 項、第
      7 條第1 項至第4 項、第8 條第1 項至第4 項、第10條或
      第11條第1 項、第2 項之罪，供出毒品來源，因而破獲者
      ，得減輕其刑」，修正為「犯第4 條至第8 條、第10條或
      第11條之罪，供出毒品來源，因而查獲其他正犯或共犯者
      ，減輕或免除其刑。犯第4 條至第8 條之罪於偵查及審判
      中均自白者，減輕其刑」，比較修正前、後之規定，可知
      依修正前之規定，僅於供出毒品來源，並因而破獲者，始
      可減輕其刑，然依修正後第17條第2 項之規定，被告如於
      偵查及審判中均自白者，即可減輕其刑，則在被告犯第4
      條至第8 條之罪，且於偵查及審判中均自白者，自以修正
      後毒品危害防制條第17條之規定有利於被告。
  ３、綜合上述各條文修正前、後之比較，就販賣第二級毒品罪
      法定本刑之罰金刑部分，由修正前之得併科新臺幣7 百萬
      元以下罰金，修正提高為得併科新臺幣1 千萬元以下罰金
      ，惟就減輕其刑之規定，依修正後第17條第2 項之規定，
      被告如於偵查及審判中均自白，即可減輕其刑，然依修正
      前第17條之規定，被告雖於偵查及審判後均白自犯行，仍
      不得減輕其刑。本件被告就其所犯販賣第二級毒品犯行，
      並未於偵查及審判中自白，自無適用修正後毒品危害防制
      條例第17條第2 項減刑規定之餘地，故修正後之規定整體
      而論並非有利於被告，揆諸前揭最高法院決議所揭示之罪
      刑綜合比較原則，依刑法第2 條第1 項前段之規定，自應
      適用修正前之毒品危防制條例處斷。
二、論罪科刑：
（一）查甲基安非他命係毒品危害防制條例第2 條第2 項第2 款
      所規定之第二級毒品，核被告所為，係犯修正前毒品危害
      防制條例第4 條第2 項之販賣第二級毒品罪。被告販賣前
      持有第二級毒品甲基安非他命之低度行為，應為販賣之高
      度行為所吸收，不另論罪。
（二）又被告有事實欄所示之科刑及執行紀錄，有卷附臺灣高等
      法院被告前案紀錄表1 份可稽，其受有期徒刑之執行完畢
      後，5 年以內故意再犯有期徒刑以上之本罪，為累犯，應
      依刑法第47條第1 項之規定加重其刑。惟販賣第二級毒品
      罪之法定本刑為無期徒刑部分，依法不得加重，僅就得有
      期徒刑、併科之罰金刑部分加重其刑。
（三）本院審酌被告視政府反毒政策及宣導如無物，意圖營利而
      販賣第二級毒品予他人施用，影響所及，非僅他人之生命
      、身體將可能受其侵害，社會、國家之法益亦不能免，為
      害之鉅，當非個人一己之生命、身體法益所可比擬，自應
      嚴厲規範，兼衡被告經查獲之販賣次數僅有1 次，販賣之
      對象單一，販賣所得尚少，及犯後仍飾詞否認犯行，犯後
      態度非佳等一切情狀，量處如主文所示之刑，以資懲儆。
（四）沒收：未扣案之現金2,000 元，係被告販賣第二級毒品予
      證人丙○○、丁○○所得之財物，應依毒品危害防制條例
      第19 條 第1 項之規定宣告沒收，惟如全部或一部不能沒
      收時，應以其財產抵償之。
據上論斷，應依刑事訴訟法第299 條第1 項前段，修正前毒品危
害防制條例第4 條第2 項、第19條第1 項，刑法第2 條第1 項前
段、第11條前段、第47條第1項，判決如主文。
本案經檢察官周芝君到庭執行職務。
中    華    民    國    99    年    6     月    2     日
                  刑事第十二庭  審判長法  官  魏于傑
                                      法  官  李文娟
                                      法  官  許雅婷
以上正本證明與原本無異。
如不服本判決，應於判決送達後10日內向本院提出上訴狀（應附
繕本），其未敘述上訴理由者，應於上訴期間屆滿後20日內補提
理由書狀於本院，上訴於臺灣高等法院。
                                      書記官  陳孟君
中    華    民    國    99    年    6     月    11    日
附錄本案論罪科刑法條全文：
修正前毒品危害防制條例第4條
製造、運輸、販賣第一級毒品者，處死刑或無期徒刑；處無期徒
刑者，得併科新臺幣1 千萬元以下罰金。
製造、運輸、販賣第二級毒品者，處無期徒刑或7 年以上有期徒
刑，得併科新臺幣7 百萬元以下罰金。
製造、運輸、販賣第三級毒品者，處5 年以上有期徒刑，得併科
新臺幣5 百萬元以下罰金。
製造、運輸、販賣第四級毒品者，處3 年以上10年以下有期徒刑
，得併科新臺幣3 百萬元以下罰金。
製造、運輸、販賣專供製造或施用毒品之器具者，處1 年以上7
年以下有期徒刑，得併科新臺幣1 百萬元以下罰金。
前五項之未遂犯罰之。

司法院資訊處製作；財團法人民間司法改革基金會備份。
